【裁判字號】    98,抗,181
【裁判日期】    981113
【裁判案由】    拍賣抵押物
【裁判全文】
臺灣士林地方法院民事裁定               98年度抗字第181號
抗  告  人  丙○○
            甲○○
共      同
非訟代理人  郭學廉律師
相  對  人  乙○○
非訟代理人  林志嵩律師
上列當事人間拍賣抵押物事件，抗告人對於中華民國98年8 月31
日本院98年度拍字第604 號裁定提起抗告，本院裁定如下：
    主  文
抗告駁回。
抗告程序費用新臺幣壹仟元由抗告人負擔。
    理  由
一、按不動產物權，依法律行為而取得設定、喪失、及變更者，
    非經登記，不生效力，民法第758 條定有明文。次按抵押權
    人聲請拍賣抵押物，在一般抵押，因必先有被擔保之債權存
    在，而後抵押權始得成立，故祇須抵押權已經登記，且登記
    之債權已屆清償期而未受清償，法院即應准許之。惟最高限
    額抵押，抵押權成立時，可不必先有債權存在，縱經登記抵
    押權，因未登記已有被擔保之債權存在，如債務人或抵押人
    否認先有債權存在，或於抵押權成立後，曾有債權發生，而
    從抵押權人提出之其他文件為形式之審查，又不能明瞭是否
    有債權存在時，法院自無由准許拍賣抵押物。另最高限額抵
    押權定有存續期間者，其抵押權設定契約書如未約定擔保既
    已發生之債權，則在抵押權存續期間內所發生之債權，始為
    抵押權效力所及（最高法院71年度臺抗字第306 號判例、90
    年臺抗字第302 號裁定意旨參照）。是最高限額抵押權人提
    出用以證明被擔保債權存在之文件，從形式審查，無法遽認
    有債權存在，或為最高限額抵押權所擔保之範圍者，因聲請
    拍賣抵押物係非訟事件，法院就抵押權所擔保債權之發生、
    消滅或其範圍，在實體上無審查之權限，法院無從逕以裁定
    准許拍賣抵押物。
二、本件抗告人於原審之聲請意旨略以：相對人前因積欠抗告人
    與其他債權人之金錢債權，因而同意將其所有如原審裁定附
    表一、二所示不動產，為抗告人及其他債權人共同設定最高
    限額新臺幣（下同）1,000 萬元之抵押權（聲請人之債權比
    例各為14分之1） ，詎相對人屆期不為清償，為此，依民法
    第873 條第1 項之規定，聲請准予拍賣抵押物。
三、原審裁定則以：抗告人主張之系爭抵押權，依據土地登記謄
    本所載，權利存續期限為「自（民國）72年11月7 日起至77
    年11月6 日」，清償期則為「77年11月6 日」。惟抗告人所
    提出之書證自形式上無法認定文書所記載之債務發生於何時
    ，故難以認定系爭最高限額抵押權權利存續期限內曾有該抵
    押權所擔保之債權發生。就是否已有系爭最高限額抵押權擔
    保效力所及之債權發生，並屆清償期等情，從抗告人所提出
    之文書證據，以形式上觀之，並無法認定，故認本件聲請與
    法未合，駁回抗告人之聲請。
四、抗告人抗告意旨略以：抗告人所提出之文書係72年12月20日
    所作成之書證觀之，此應足以釋明相對人係為擔保「因合會
    法律關係所（已發）生之金錢債權」，以相對人所有如附表
    一、二所示之不動產，與抗告人合意設定系爭最高限額1,00
    0 萬元之共同抵押權，且該抵押權業經依法登記，嗣債權已
    屆清償期而抗告人未受清償，法院即應為准許拍賣抵押物之
    裁定。雖原審裁定以上開文書無法證明在最高限額抵押權存
    續期間曾有該抵押權擔保之債權發生且屆清償期。但相對人
    已在本院98重訴字123 號民事起訴狀中自承如原審裁定附表
    一、二所示之土地及建物為相對人所有（應有部分詳如附表
    所示），相對人於72年間持如附表所示之不動產共同設定登
    記存續期間自72年年11月07日至77年11月06日，清償日期77
    年11月06日，利息、遲延利息、違約金均無約定之擔保債權
    總金額本金最高限額1,000 萬元之抵押權予抗告人及謝漢儒
    等14人，抵押權人之債權額比例均為1/14，故抗告人與相對
    人確已合意設定系爭最高限額抵押權，此亦有土地之登記謄
    本及他項權利證明書可證。且依據抗告人於原審提出之「授
    權同意書」內容，可證明該文書係相對人於72年12月20日所
    立。另「相對人乙○○、黃李阿燕為債務清理事件致債務清
    理委員會」之同意書內容亦可證明相對人係因合會之法律關
    係所生之金錢債務，而同意並授權由抗告人 (即債權人代表
    )設 定最高限額抵押權，以擔保此項金錢債權日後能獲得清
    償。又當事人間關於授權債權人設定最高限額抵押權之協議
    （債務處理情形報告書），係於73年1 月17日做成，並記載
    抗告人就相對人上述坐落台北市南港區之土地共同設定系爭
    最高限額抵押權之登記，存續期間係為72年11月7 日至77年
    11月6 日。準此本件最高限額抵押權於設定後，當事人間有
    因合會法律關係所生之債權債務發生，且相對人於72年間確
    持如原審裁定附表一、二所示之不動產與抗告人設定系爭最
    高限額抵押權，並依法登記之等情，應堪認定。原審未慮及
    此，竟以形式上無從判斷抗告人與相對人間於最高限額抵押
    權權利存續期限間，是否曾有系爭抵押權所擔保之債權發生
    為由，駁回抗告人之聲請，認事用法實有違誤，請求廢棄原
    裁定。
五、經查：
（一）就原審裁定附表一、二所示之相對人所有之不動產，設定
      有存續期間自72年年11月07日至77年11月06日，清償日期
      77 年11 月06日，利息、遲延利息、違約金均無約定之擔
      保債權總金額本金最高限額1,000 萬元之最高限額抵押權
      予抗告人及謝漢儒等14人，抵押權人之債權額比例均為1/
      14，並經地政機關登記在案等情，業經抗告人提出土地登
      記謄本證書為證，且原審裁定亦認定上開系爭最高限額抵
      押權存在，而僅就該抵押權擔保之債權存在與否，依據抗
      告人提出之證據，為形式上之認定而為駁回抗告人聲請之
      裁定。但抗告人抗告理由指摘原審認為上開最高限額抵押
      權不存在云云顯有誤會。依據首揭說明，最高限額抵押權
      成立時因可不必先有債權存在，縱經登記抵押權，因未登
      記已有被擔保之債權存在，如債務人或抵押人否認先有債
      權存在，或於抵押權成立後，曾有債權發生，而從抵押權
      人提出之其他文件為形式之審查，又不能明瞭是否有債權
      存在時，法院即不得准許拍賣抵押物。故本件抗告應審酌
      之重點仍係依據抗告人所提出之證據，在形式上判斷是否
      在最高限額抵押權存續期間內，已發生抵押權所擔保之債
      權，且該債權已屆清償期而未受清償。
（二）抗告人於原審提出標示為原證四附件二、附件三、附件四
      、附件五之四份文書（原審290-296 頁參照）用以證明系
      爭最高限額抵押權存續期間曾發生擔保之債權及債權已屆
      清償期而未受清償。惟細繹該四份文書，均未記載書立之
      日期，其內容分別係：
      1.第一份文書（即附件二，參原審第290 頁）係由包含抗
        告人在內之十四位自稱為相對人乙○○、第三人黃李阿
        燕之債權人代表，承諾其等將相對人乙○○、第三人黃
        李阿燕所有之不動產設定抵押權登記，且承諾將來受償
        所得之金額將統一交由債務清理委員會委員分配予各債
        權人，不優先抵扣債權人代表之個人債權。而該文書除
        書寫上開文字及由立同意書之債權人代表簽署名字及地
        址、身份證字號外，未載明就相對人乙○○及黃李阿燕
        之不動產設定之抵押權之不動產名稱。
      2.抗告人於原審提出之第二份文書，標題為「約明書」，
        由乙○○及黃李阿燕署名，記載七項內容，分別為不動
        產出售價格由債權人代表決定、經訂立契約本人經通知
        後立即出面訂約、不動產所有權移轉所需一切文件均交
        由債權人代表，如需補交證件或蓋用印章將無條件協助
        、印鑑證明領取後辦理移轉登記手續完畢前不遷移戶口
        、債務人所有不動產需要遷交債權人代表時無條件交出
        、放棄軍人及家屬優待條例之優待、願詳加說明已標會
        會員之事實。
      3.第二份文件則為「債權讓與書」，由黃李阿燕署名，內
        容記載黃李阿燕因為召開互助而導致週轉不靈，經債權
        人會議選出債權人代表，組成乙○○、黃李阿燕債務清
        理委員會，清理債務。黃李阿燕等所有財產無條件交出
        處分外，對外應收未收之會款，全部讓與債權人代表索
        償等文字，有該債權讓與書附於原審卷可參（原審卷第
        295 頁）。
      4.第四份文書則為「授權同意書」，由乙○○及黃李阿燕
        署名，內容記載，乙○○、黃李阿燕夫妻為清理債務，
        除提供不動產為全體債權人設定抵押權登記外，本人等
        所有后列之不動產授權與債權人代表代理出售，其買賣
        價格任由債權人代表決定等文字，亦有該授權同意書附
        於原審卷可稽（原審卷第296 頁）。
      依據上開四份文書之內容觀之，抗告人列名為第三人黃李
      阿燕及相對人乙○○之債權人代表之一，似可認定抗告人
      與黃李阿燕及相對人乙○○間曾存有債權債務關係，且第
      三人黃李阿燕及乙○○同意提供不動產設定抵押權或同意
      將財產委託債權人出售，並配合出售等情。但因上開文書
      皆無記載債權金額、書立文書之日期及不動產名稱，故文
      書所記載之設定抵押權之不動產為何、債權之數額及債權
      發生之時間，則無法依據該文書，在形式加以認定。從而
      ，依據抗告人所提出之文書並無從認定文書所記載之債權
      係發生在系爭最高限額抵押權存續期間內，並已屆清償期
      且未受清償。
（三）抗告人復於抗告理由主張授權同意書（即原審證四附件五
      ）為72年12月20日所書立、另「債務處理情形報告書」為
      73 年1月17日所做成，但上開授權同意書並未記載書立之
      日期，已如上述，抗告人主張該文書書立之時間為72年12
      月20日並無證據得以佐證故難採信。而其抗告理由中所提
      之「債務處理報告書」所指為何？未見抗告人在抗告理由
      狀中表明或提出，其主張該債務處理報告書為73年1 月17
      日所做成，並無所據，自難以此推認抗告人主張之債權成
      立之時間為73年1 月17日。
（四）綜上所述，抗告人所提出之文書證據，僅能證明抗告人與
      相對人乙○○、黃李阿燕曾經存有債權債務關係，然而該
      債權債務關係成立於何時、金額為何、債權現存數額為何
      ，均無法自抗告人所提出之文書中，依據形式判斷加以認
      定。依據首揭說明，最高限額抵押權人提出用以證明被擔
      保債權存在之文件，從形式審查，無法遽認有債權存在，
      或為最高限額抵押權所擔保之範圍者，因聲請拍賣抵押物
      係非訟事件，法院就抵押權所擔保債權之發生、消滅或其
      範圍，在實體上無審查之權限，法院無從逕以裁定准許拍
      賣抵押物。準此，原審以無法自抗告人所提出之證據，依
      據形式上認定為已符合拍賣抵押物之要件，駁回抗告人拍
      賣抵押物之聲請，即屬正當。抗告人猶執陳詞，指摘原判
      決不當，難認有理。從而，抗告人對原裁定不服提起抗告
      ，請求廢棄原裁定，為無理由，應予駁回。
六、爰依法裁定如主文。
中    華    民    國    98    年    11    月    13    日
                  民事第一庭  審判長法  官  俞慧君
                                    法  官  李建忠
                                    法  官  黃珮禎
以上正本證明與原本無異。
如不服本裁定，僅得於收受本裁定正本送達後10日內，以適用法
規顯有錯誤為理由，向本院提出再抗告狀，（須附繕本一份及繳
納再抗告裁判費新台幣1,000 元），經本院許可後始可再抗告。
再抗告時應提出委任律師或具有律師資格之人之委任狀；委任有
律師資格者，另應附具律師資格證書及釋明委任人與受任人間有
民事訴訟法第466 條之1 第1 項但書或第2 項所定關係之釋明文
書影本。
中    華    民    國    98    年    11    月    17    日
                                    書記官  劉奕湘


司法院資訊處製作；財團法人民間司法改革基金會備份。
